最高法院民事裁定　　　　　　　　　 110年度台聲字第2640號
聲　請　人　李維敏
　　　　　　李宗鑾
上列聲請人因與行政院農業委員會農田水利署桃園管理處間請求
返還土地強制執行事件，對於中華民國110年7月15日本院裁定（
110年度台聲字第1800號），聲請再審，本院裁定如下：
    主  文
聲請駁回。
聲請程序費用由聲請人負擔。
    理  由
本件聲請人以本院110 年度台聲字第1800號確定裁定（下稱原確
定裁定）有民事訴訟法第496條第1項第1 款規定之再審事由，對
之聲請再審，係以：依法律扶助法（下稱法扶法）規定，本件應
由財團法人法律扶助基金會（下稱法扶會）決議伊有無資力，是
否應受法律扶助或訴訟救助，法院應將本件訴訟救助之聲請函請
法扶會審議，非由法院自行認定，原確定裁定竟以伊未釋明經濟
狀況有何重大變遷、缺乏經濟上之信用，致無資力支出訴訟費用
及選任律師為訴訟代理人為由，駁回伊訴訟救助之聲請，有違背
法扶法第2條第2項、第3條第1項、第13條第5 項等規定之違法，
為其論據。
惟按法律扶助與訴訟救助制度，係國家保障弱勢族群或貧困者之
訴訟權益所設置之二制度，於申請或聲請之主體、要件、效力與
權責單位等，均有不同。當事人因無資力支出訴訟費用，而向法
院聲請訴訟救助，應提出可使法院信其主張為真實並能即時調查
之證據，以釋明之；其無資力委任訴訟代理人，依訴訟救助之規
定，聲請法院為之選任律師為其訴訟代理人者，亦同。此觀民事
訴訟法第109條第2項、第284條及第495條之1第2項準用第466 條
之2第1項之規定自明。所謂無資力，係指窘於生活，且缺乏經濟
上之信用者而言，與法扶法第5條第1項所定無資力情形，係屬二
事，且當事人是否無資力支出訴訟費用或委任訴訟代理人，除其
有法扶法第5條第1項規定之無資力情形，業經法扶會（或其分會
）准許法律扶助，其於訴訟或非訟程序中，向法院聲請訴訟救助
時，始毋庸為無資力之釋明（法扶法第5條第1項、第63條之規定
參照）外，應由法院專就聲請人提出之證據調查判斷之，如聲請
人並未提出證據，或依其提出之證據，未能信其無資力之主張為
真實，即應將其聲請駁回。查聲請人並未經向法扶會申請法律扶
助，有法扶會新竹分會函可參，該會尚無從審查聲請人之資力，
本院亦無適用法扶法第63條等規定之餘地。原確定裁定以聲請人
未提出可使法院信其主張為真實，並能即時調查之證據，以釋明
其無資力，因而駁回其訴訟救助暨選任訴訟代理人之聲請，難認
其有違背法扶法規定之情形。聲請人指摘原確定裁定有適用法規
顯有錯誤之情形，聲明廢棄，非有理由。
據上論結，本件聲請為無理由。依強制執行法第30條之1 ，民事
訴訟法第95條、第78條，裁定如主文。
中    華    民    國   110    年    10    月    13    日
                      最高法院民事第八庭
                          審判長法官  陳  玉  完  
                                法官  梁  玉  芬  
                                法官  黃  書  苑  
                                法官  徐  福  晋  
                                法官  陳  麗  玲  
本件正本證明與原本無異
                                      書  記  官 
中    華    民    國   110    年    10    月    20    日